臺灣高雄地方法院民事判決　九十年度重訴字第三六四號
　　原　　　告　陸軍總司令部
　　法定代理人　辰○○
　　訴訟代理人　曾清山　律師
　　右　一　人
　　複　代理人　莊孝襄　律師
　　訴訟代理人　卯○○　住高雄.
　　右　一　人
　　訴訟代理人　鄭玉蘭　住同右.
　　　　　　　　巳○○　住高雄.
　　被　　　告　癸○○　住高雄.
　　　　　　　　子○○　住同右.
　　　　　　　　壬○○　住高雄.
　　右三人共同
　　訴訟代理人　乙○○　住高雄.
　　複　代理人　己○○　住同右.
　　被　　　告　己○○　住同右.
　　　　　　　　庚○○　住高雄.
　　　　　　　　戊○○　住高雄.
　　　　　　　　丑○○　住高雄.
　　　　　　　　寅○○　住高雄.
　　　　　　　　丁○○　住高雄.
　　兼　右一人
　　訴訟代理人　辛○○　住高雄.
　　右七人共同
　　訴訟代理人　甲○○　住高雄.
右當事人間租佃爭議事件，本院判決如左：
    主    文
原告之訴及假執行之聲請均駁回。
訴費用由原告負擔。
    事    實
甲、原告方面：
一、聲明：
（一）被告應連帶將座落高雄縣鳳山市○○段第一地號，如附圖一所示Ａ部分面積０
      ．二四０七六三公頃；同段二之四地號，如附圖一所示Ｂ部分面積０．０二八
      八０一公頃、Ｃ部分面積０．０二四七八六公頃、Ｄ部分面積０．００八二八
      三公頃、Ｅ部分面積０．０二０二八０公頃、Ｆ部分面積０．０一二四０四公
      頃、Ｇ部分面積０．一三八八九四公頃、Ｈ部分面積０．００八五五八公頃、
      Ｉ部分面積０．０二五五八二公頃、Ｊ部分面積０．００七四七二公頃、Ｋ部
      分面積０．００五五六四公頃、Ｌ部分面積０．０二九九四八公頃、Ｍ部分面
      積０．一五一一０七公頃、Ｎ部分面積０．０二六七三一公頃之之地上物拆除
      ，並將土地返還原告。
（二）訴訟費用由被告連帶負擔。
（三）願供擔保請求宣告假執行。
二、陳述：
（一）查座落高雄縣鳳山市○○段第一、二之四地號，面積分別為一萬八千六百七十
      五點四二平方公尺、六萬一千五百二十四點六二平方公尺之土地（以上簡稱系
      爭土地）係屬中華民國所有、為原告所管理之土地，在民國（下同）五十六年
      一月一日，原告即將系爭土地之一部即合約背面附圖所示甲、乙、丙部分以同
      一租約出租予訴外人黃天福，訂有書面耕地租賃合約，並約定僅限耕作使用，
      期限至五十八年十二月三十一日止，詎黃天福並未將所承租之系爭土地供耕作
      使用，而在其上搭建鋼棚、木屋、磚屋、圍籬等地上物，顯已違反耕地三七五
      減租條例第十六條第一項及兩造合約第三條應自任耕作之規定。又訴外人黃天
      福於八十六年十一月二十一日死亡，由被告癸○○、子○○、壬○○、己○○
      、庚○○、戊○○、丑○○、寅○○、丁○○、辛○○繼承，案經原告依耕地
      三七五減租條例第二十六條規定申請調解，因調解不成立而後移送鈞院起訴。
      為此，爰依耕地三七五減租條例第十六條第二項、民法第一千一百五十一條及
      第七百六十七條之規定，請求如訴之聲明。
（二）對被告抗辯之陳述：前開五十六年一月一日所訂合約之土地範圍，係包含背面
      附圖（附圖三）所示甲、乙、丙部分之三筆土地，而非如被告所述僅包含背面
      附圖所示甲部分，因合約正面首行已註明「前已使用之營地三筆」，故可知該
      契約應係以一契約訂立甲、乙、丙等三筆土地之耕地租賃。
三、證據：提出存證信函、五十六年一月一日耕地合約（坪埔字第0222號）各一份、
    照片六幀、佔建位置圖、繼承系統表各一份、土地登記謄本二紙、舊式戶籍謄本
    一份及戶籍謄本十八紙為證，並請求訊問證人王鳴圖、周陳招英。
乙、被告方面：
一、聲明：求為判決：
（一）原告之訴及假執行之聲請均駁回。
（二）訴訟費用由原告負擔。
二、陳述：
（一）本件合約雖於五十八年十二月三十一日屆滿，惟依民法第四百五十一條及土地
      法第一百零九條之規定，該契約應變為不定期租賃契約而繼續存在。
（二）緣訴外人黃天福與原告間先後訂立二份耕地租約，分別為五十二年一月一日所
      訂之（山）地耕種租約及五十六年一月一日所訂之五十五年四月二十八日江指
      字第二００五號（坪埔字第0222號）之合約。本件原告申請調解並據以起訴之
      合約為前開五十六年一月一日所訂之合約，然原告卻將五十二年一月一日所訂
      合約之範圍，即原告自編之地號四九、五０、五二、五三、五四、六八（見附
      圖二）含括入內。又上開二耕地租約並無註明租約之範圍係包含何地號之土地
      ，而係以租約背面所附之圖為準，而前開五十六年一月一日所訂之合約，面積
      為一千零七十四平方公尺，惟原告要收回之二筆土地為被告所占用者據地政事
      務所之測量達七千二百七十一點七三平方公尺，顯與五十六年一月一日所訂之
      合約之面積不符。另附圖二編號六八部分，係五十二年一月一日（山）地耕種
      租約之一部，並非五十六年一月一日所訂合約之範圍。
（三）又原告指稱前開五十六年一月一日所訂合約之土地範圍，包含背面附圖所示之
      甲、乙、丙等三筆土地，並以合約正面首行「前已使用之營地三筆」之字樣為
      據，然查：
  １、系爭土地係於國民政府遷台前，即由訴外人黃天福、丙○○、午○○三人之父
      親共同耕作，之後才有原告所屬陸軍軍官學校之設立，並將土地收歸國有，之
      後再由黃天福出面向軍方承租土地，然因系爭土地原係由三人共同耕作，故合
      約才註明為三筆。
  ２、再證人王鳴圖亦於履勘時作證指出：「每一筆土地都是有一張契約」，即每一
      筆土地都會分開訂約，而非以一合約書包含數筆土地。
  ３、參以訴外人劉泉秋、黃才子於同年月日與原告所訂之同一樣式之耕地租約，劉
      泉秋之合約正面有「前已使用之營地二筆」之字樣，然合約背面附圖所示其所
      承租之土地為一筆；而黃才子之合約正面有「前已使用之營地三筆」之字樣，
      然合約背面附圖所示其所承租之土地為二筆。
  ４、綜上所述，合約正面所謂「前已使用之營地X筆」，並非如原告所稱係指土地
      之筆數，是本件合約正面雖有「前已使用之營地三筆」，但實際僅為一筆土地
      ，即合約背面附圖所示甲部分。
（四）再原告指陳被告搭建房屋、違反自任耕作之說，亦無理由：
  １、民法上之權利人雖得自由行使權利，然衡諸法律安定性之要求，權利人應於適
      當之時期為權利之行使，此乃時效制度創設之意旨。而租賃終止權為一形成權
      ，其權利行使期間性質為除斥期間，惟形成權較請求權有更強烈之法律安定性
      之需求，請求權之時效最長不過為十五年，本件形成權之行使，豈可甚於此？
      本件被告之父執輩自六十八年即已搭建屋舍供農憩之用，為原告所明知，而原
      告逾二十年始以被告違約為由而終止租約，顯與時效制度之立法意旨未合。
  ２、又權利人在相當時期內不行使權利，並因其行為引起義務人之正當信賴，認為
      權利人不欲行使其權利，而權利人再為行使權利，應認有違誠實信用原則。原
      告於六十八年由營長官劉克來允諾舊違建不必拆除，現今屋舍僅係舊違建年久
      失修而為整修維護，與當初之違建無異。原告當初答應可不必拆除，惟現卻以
      此為由主張違反租約，顯違反誠實信用原則。
（五）綜上，被告既無違反耕地三七五減租條例第十六條第一項及合約第三條之規定
      ，是被告使用系爭土地，係基於租賃契約，尚非無權占有，從而，原告依民法
      第七百六十七條請求被告拆除地上物並返還系爭土地，即無理由。
三、證據：提出台灣高雄地方法院檢察處書記室通知、台灣高雄地方法院檢察官不起
    訴處分書、耕地合約（坪埔字第0222號）、陸軍軍官學校函、郵政劃撥儲金存款
    收據、五十二年一月一日（山）地耕種租約各一份、地籍圖謄本二紙、舊式土地
    登記謄本六紙、耕地租佃爭議調解申請書一份為證，並請求訊問證人丙○○、午
    ○○。
丙、本院依職權勘驗系爭土地，並委請高雄縣鳳山地政事務所測量系爭土地其上之地
    上物占用之面積。
    理    由
一、按「原告之訴，有左列各款情形之一者，法院應以裁定駁回之。但其情形可以補
    正者，審判長應定期間先命補正：六、起訴不合程式或不備其他要件者。」民事
    訴訟法第二百四十九條第一項第六款定有明文。再按「出租人與承租人間因耕地
    租佃發生爭議時，應由當地鄉（鎮、市、區）公所耕地租佃委員會調解；調解不
    成立者，應由直轄市或縣（市）政府耕地租佃委員會調處；不服調處者，由直轄
    市或縣（市）政府耕地租佃委員會移送該管司法機關，司法機關應即迅予處理，
    並免收裁判費用。前項爭議案件非經調解、調處，不得起訴。」耕地三七五減租
    條例第二十六條亦定有明文。是依前開規定，本件爭執為耕地租佃所發生爭議，
    如欲向法院起訴需(1)出租人對承租人提起。(2)前項爭議案件已經調解、調處。本
    件耕地租約之雙方為原告陸軍總司令部與訴外人黃天福，訴外人丙○○、午○○
    則並非本件耕地租約之承租人，且訴外人丙○○、午○○亦未經原告申請調解，
    是原告追加訴外人丙○○、午○○為被告，為起訴不合程式，爰依民事訴訟法第
    二百四十九條第一項第六款予以裁定駁回，合先敘明。
二、次按當事人法定代理人其代理權消滅者，訴訟程序在有法定代理人，承受其訴訟
    以前當然停止；第一百六十八條至第一百七十二條及前條所定之承受訴訟人，於
    得為承受時，應即為承受之聲明，民事訴訟法第一百七十條、第一百七十五第一
    項定有明文。本件起訴時原告之法定代理人為陳鎮湘，嗣後變更為辰○○，有任
    命令一份在卷足憑，經原告新法定代理人辰○○於九十一年二月十九日具狀聲明
    承受訴訟，依前開說明，核無不合，應予准許。
三、本件原告主張系爭土地係屬中華民國所有、為原告所管理，在五十六年一月一日
    ，原告即將系爭土地之一部即合約背面附圖所示甲、乙、丙部分以同一租約出租
    予訴外人黃天福，訂有書面耕地租賃合約，並約定僅限耕作使用，期限至五十八
    年十二月三十一日止，詎黃天福並未將所承租之系爭土地供耕作使用，而在其上
    搭建鋼棚、木屋、磚屋、圍籬等地上物，顯已違反耕地三七五減租條例第十六條
    第一項及兩造合約第三條應自任耕作之規定。又訴外人黃天福於八十六年十一月
    二十一日死亡，由被告癸○○、子○○、壬○○、己○○、庚○○、戊○○、丑
    ○○、寅○○、丁○○、辛○○繼承，案經原告依耕地三七五減租條例第二十六
    條規定申請調解，因調解不成立而後移送鈞院起訴。為此，爰依耕地三七五減租
    條例第十六條第二項、民法第一千一百五十一條及第七百六十七條之規定，請求
    如訴之聲明；被告則以訴外人黃天福與原告間先後訂立二份耕地租約，分別為五
    十二年一月一日所訂之（山）地耕種租約及五十六年一月一日所訂之五十五年四
    月二十八日江指字第二００五號（坪埔字第0222號）之合約。本件原告申請調解
    並據以起訴之合約為前開五十六年一月一日所訂之合約，然原告卻將五十二年一
    月一日所訂合約之範圍，即原告自編之地號四九、五０、五二、五三、五四、六
    八（見附圖二）含括入內。又上開二耕地租約並無註明租約之範圍係包含何地號
    之土地，而係以租約背面所附之圖為準，而前開五十六年一月一日所訂之合約，
    面積為一千零七十四平方公尺，惟原告要收回之二筆土地為被告所占用者據地政
    事務所之測量達七千二百七十一點七三平方公尺，顯與五十六年一月一日所訂之
    合約之面積不符。另附圖二編號六八部分，係五十二年一月一日（山）地耕種租
    約之一部，並非五十六年一月一日所訂合約之範圍。再原告逾二十年始以被告建
    屋違約為由而終止租約，顯與時效制度之立法意旨未合。且原告當初答應可不必
    拆除，惟現卻以此為由主張違反租約，顯違反誠實信用原則。綜上，被告既無違
    反耕地三七五減租條例第十六條第一項及合約第三條之規定，是被告使用系爭土
    地，係基於租賃契約，尚非無權占有等語資為抗辯。
四、本件原告主張系爭土地係屬中華民國所有、為原告所管理，在五十六年一月一日
    ，原告即將系爭土地之一部出租予訴外人黃天福，訂有書面耕地租賃合約，並約
    定僅限耕作使用，期限至五十八年十二月三十一日止；及訴外人黃天福於八十六
    年十一月二十一日死亡，由被告癸○○、子○○、壬○○、己○○、庚○○、戊○○、丑○○、寅○○、丁○○、辛○○繼承之事實，業經原告提出五十六年一
    月一日耕地合約（坪埔字第0222號）、繼承系統表各一份、土地登記謄本二紙、
    舊式戶籍謄本一份及戶籍謄本十八紙為證，並為被告所不爭執，自堪信為真實。
五、按「承租人應自任耕作，並不得將耕地全部或一部轉租於他人。承租人違反前項
    規定時，原訂租約無效，得由出租人收回自行耕種或另行出租。」耕地三七五減
    租條例第十六條第一、二項定有明文。再按「耕地三七五減租條例第十六條第一
    項所謂承租人應自任耕作，係指承租人應以承租之土地供自己從事耕作之用而言
    ；如承租人以承租之土地建築房屋居住或供其他非耕作之用者，均不在自任耕作
    之列，應構成同條第二項所定原訂租約無效之原因。」最高法院七十年度台上字
    第四六三七號判例著有明文。次按「耕地三七五減租條例第十六條第二項所謂原
    訂租約無效，係指承租人違反前項所定不自任耕作或轉租之限制時，原訂租約無
    待於終止，當然向後失其效力，租賃關係因而歸於消滅而言。非謂租賃關係自始
    不存在。故出租人應有租賃物返還請求權，此觀諸同條項後段：『得由出租人收
    回自行耕種或另行出租』之規定自明。」最高法院八十年度台再字第十五號判例
    亦有明文。再按「所有人對於無權占有或侵奪其所有物者，得請求返還之。」民
    法第七百六十七條亦定有明文。是承租人如違反耕地三七五減租條例第十六條第
    一項應自任耕作之規定，原訂租約無待於終止，當然向後失其效力，租賃關係因
    而歸於消滅，出租人得依租賃物返還請求權請求返還土地，如出租人同時為所有
    人，亦得依所有物返還請求權請求返還土地。本件爭點在於被告是否違反兩造所
    約定應自任耕作之約定？說明如下：
（一）按「條耕地之租佃，依本條例之規定；本條例未規定者，依土地法及其法律之
      規定。」、「耕地租約於租期屆滿時，除出租人依本條例收回自耕外，如承租
      人願繼續承租者，應續訂租約。」耕地三七五減租條例第一條、第二十條定有
      明文。次按「依定有期限之契約租用耕地者，於契約屆滿時，除出租人收回自
      耕外，如承租人繼續耕作，視為不定期限繼續契約。」土地法第一百零九條亦
      有明文。查前揭五十六年一月一日之合約租期至五十八年十二月三十一日止，
      有該合約在卷可稽，惟期間屆滿後，訴外人黃天福仍繼續耕作為而願繼續承租
      系爭土地，為兩造所不爭，是依前開耕地三七五減租條例第一條、第二十條及
      土地法第一百零九條規定，應認該上揭五十六年一月一日之合約，於五十八年
      十二月三十一日租期屆滿後，租約仍繼續存在，視為不定期限繼續契約。
（二）次按「系爭土地由臺灣省政府撥交被上訴人管理使用，被上訴人本於管理人地
      位行使返還請求權，與所有人所得行使者無殊」，最高法院五十二年度台上字
      第三一四六號判例亦著有明文。系爭土地之所有人雖為中華民國，惟本件原告
      陸軍總司令部既為管理人，依上述判例意旨，亦得行使所有人之權利。又按「
      繼承人自繼承開始時，除本法另有規定外，承受被繼承人財產上之一切權利、
      義務。但權利、義務專屬於被繼承人本身者，不在此限。」、「繼承人有數人
      時，在分割遺產前，各繼承人對於遺產全部為公同共有。」民法第一千一百四
      十八條、第一千一百五十一條定有明文。查訴外人黃天福於八十六年十一月二
      十一日死亡，由被告癸○○、子○○、壬○○、己○○、庚○○、戊○○、丑
      ○○、寅○○、丁○○、辛○○繼承，已如前述，如被告有未自任耕作而使耕
      地租約無效，原告自得本於所有權請求返還系爭土地。
（三）另按「當事人主張有利於己之事實者，就其事實有舉證之責任。」民事訴訟法
      第二百七十七條前段亦定有明文。又「耕地三七五減租條例第十六條第二項所
      謂原定租約無效，固係指轉租及未轉租部分之全部租約均無效而言，然究以同
      一租約為限，並非謂同一當事人間所訂其他非同一之耕地租約，亦概歸於無效
      。」最高法院六十六年度台上字第七六一號判例亦有闡明。本件原告所應負之
      舉證責任應為訴外人黃天福或被告所搭建之鋼棚、木屋、磚屋、圍籬等地上物
      係位於前揭五十六年一月一日之合約範圍之內。經查，前揭五十六年一月一日
      之合約第二條規定：「二、使用面積計０．一０七四公頃（折合一０七四平方
      公尺）座落台灣省高雄縣鳳山鄉○○○段灣子頭小段．．．四至東山南黃會西
      營地北山，詳如附圖。」依其意旨，該合約係位於「鳳山鄉○○○段灣子頭小
      段」，而面積為０．一０七四公頃，且該土地之位置東為山、南為黃會、西為
      營地、北為山，惟對照目前系爭土地之地籍圖謄本，並無法確定該合約之土地
      目前係位於何處。再系爭之高雄縣鳳山市○○段第一、二之四地號，面積分別
      為一萬八千六百七十五點四二平方公尺、六萬一千五百二十四點六二平方公尺
      ，而原告要收回之二筆土地為被告所占用者，經地政事務所之測量達七千二百
      七十一點七三平方公尺，有高雄縣鳳山地政事務所複丈成果圖一紙附卷足憑，
      顯與五十六年一月一日所訂合約之土地面積差距甚大而不符，原告復無法舉證
      證明該五十六年一月一日所訂合約之土地究係位於系爭之高雄縣鳳山市○○段
      第一、二之四地號之何部分，若該五十六年一月一日所訂合約之土地係位於如
      附圖一所示Ａ部分０．二四０七六三（二千四百零七點六三平方公尺）公頃之
      內，則該部分土地均為果樹之種植，即未違反兩造所約定應自任耕作之約定；
      且因該五十六年一月一日所訂合約之土地如位於如附圖一所示Ａ部分０．二四
      ０七六三（二千四百零七點六三平方公尺）公頃之內，以其面積僅為一千零七
      十四平方公尺，即不可能位於附圖一所示Ｂ至Ｎ部分之內，縱訴外人黃天福或
      被告有於附圖一所示Ｂ至Ｎ部分搭建鋼棚、木屋、磚屋、圍籬等地上物，則依
      上開最高法院六十六年度台上字第七六一號判例之闡釋，該Ｂ至Ｎ部分土地既
      非本件五十六年一月一日所訂之合約範圍之內，縱因而致Ｂ至Ｎ部分土地之耕
      地租約無效，惟不影響另一租約即本件五十六年一月一日所訂合約之效力。基
      此，原告既無法證明訴外人黃天福或被告所搭建之鋼棚、木屋、磚屋、圍籬等
      地上物係位於前揭五十六年一月一日之合約範圍之內，基於舉證責任分配之原
      則，自應為其不利益之認定。
六、準此，系爭之五十六年一月一日耕地租賃契約既未因被告違反應自任耕作之規定
    而無效，則兩造之耕地租賃契約繼續存在，被告占有系爭土地即非無權占有，從
    而，原告依據耕地三七五減租條例第十六條第二項、民法第一千一百五十一條及
    第七百六十七條之規定，請求被告應連帶將附圖一所示Ａ至Ｎ部分之地上物拆除
    ，且將系爭土地返還原告，即無理由，應予駁回。
七、本件事證已臻明確，兩造其餘攻擊及防禦方法，經斟酌於判決結果均不生影響，
    毋庸一一論述，附此敘明。
八、本判決原告既經敗訴，其陳明願供擔保聲請宣告假執行，即於法不合，併予駁回
    。
九、結論：原告之訴為無理由，依民事訴訟法第七十八條，判決如主文。
中　　　華　　　民　　　國　　九十一　　年　　　七　　　月　　　十　　　日
                              臺灣高雄地方法院民事庭
~B法　　　官　官信成
右為正本係照原本作成。
如不服本判決，應於送達後廿日內，向本院提出上訴狀並表明上訴理由，如於本判決
宣示後送達前提起上訴者，應於判決送達後十日內補提上訴理由書（須附繕本）。
中　　　華　　　民　　　國　　九十一　　年　　　七　　　月　　　十　　　日
~B法院書記官　謝群育
